【裁判字號】    97,家上,27
【裁判日期】    971216
【裁判案由】    分割遺產
【裁判全文】
臺灣高等法院臺南分院民事判決    97年度家上字第27號
上  訴  人  戊○○
訴訟代理人  林德昇  律師
            謝耿銘  律師
被  上訴人  乙○○
            丙○○
            己○○
            丁○○
            甲○○
上三人共同
訴訟代理人  張巧妍  律師
上列當事人間請求分割遺產事件，上訴人對於中華民國97年1月1
0日台灣嘉義地方法院96年度家訴字第123號第一審判決提起上訴
，本院於97年11月25日言詞辯論終結，茲判決如下：
    主  文
上訴駁回。
第二審訴訟費用由上訴人負擔。
    事  實
甲、上訴人戊○○方面：
一、聲明：(一)原判決廢棄。(二)被上訴人己○○、乙○○、丙○○
    、丁○○、甲○○等人應與上訴人就公同共有嘉義市○○段
    16-7地號，建，面積4926平方公尺，權利範圍100000分之70
    3，以及其上嘉義市○○段3648建號（門牌：嘉義市○○路
    240巷14號3樓，辦理分別共有持分各6分之1繼承登記。(三)上
    項土地、建物分別共有繼承登記完成後，被上訴人己○○、
    乙○○、丙○○、丁○○、甲○○等人應將其持分移轉登記
    予上訴人。(四)第一、二審訴訟費用由被上訴人負擔。
二、陳述：除與原判決記載相同者，茲引用之外，補稱：
  (一)兩造之被繼承人李長發於民國（下同）94年5月21日死亡，
    兩造於同年月27日訂立權益承受協議書並作成公證書，協議
    由上訴人承受李長發所遺之系爭不動產，然該協議書漏未記
    載由何人承受權益，但當時兩造確已協議由上訴人承受，不
    然兩造不會去公證毫無意義之協議書，此依被上訴人丙○○
    於原審所述可明。
  (二)查兩造到公證處公證文書，文書內容需記載完整公證人才會
    為公證認證行為，此據證人庚○○於鈞院證述在卷。上訴人
    持記載完整之認證協議書交付國防部主管眷舍人員，主管人
    員即將正本送國防部，只留影本。而該影本有公證人之筆跡
    書寫「長子戊○○」並加蓋校對章，此亦經證人庚○○到庭
    證述無訛，可證明文書內容確實真正。
  (三)被上訴人已簽立系爭協議書同意贈與，並經法院公證處作成
    公證書，依據民法第408條之規定，被上訴人表示撤銷贈與
    ，不生效力。況該協議書非贈與契約，標的非被上訴人所得
    贈與。
  (四)依國軍老舊眷村改建條例第5條第1、2項規定，兩造承受被
    繼承人李長發之遺產，需以書面協議由一人承受權益，此為
    強行規定，足見當時兩造簽署系爭協議書有同意由上訴人承
    受被繼承人李長發之系爭不動產。
三、證據：援用第一審所提證據，並提出協議書影本乙份為證。
乙、被上訴人己○○、丁○○、甲○○方面：
一、聲明：(一)上訴駁回。(二)第二審訴訟費用由上訴人負擔。
二、陳述：除與原判決記載相同者，茲引用之外，補稱：
  (一)上訴人主張依系爭協議書係由上訴人承受系爭不動產云云，
    惟其性質如何？究為分割遺產之協議，或被上訴人拋棄繼承
    ，抑或被上訴人贈與其所繼承之遺產表示，上訴人並未敘明
    。惟依上訴人所指，似指被上訴人拋棄繼承、由其單獨繼承
    ，惟被上訴人並未有人為拋棄繼承之表示，此亦為上訴人所
    不爭。
  (二)依上訴人之主張，其訴訟標的似為分割遺產之協議，惟遺產
    之分割應係各繼承人各自分得遺產之一部，上訴人主張依系
    爭協議書僅歸由一人承受，明顯違反分割遺產之意旨，應不
    生分割遺產之效力。退步言之，如上訴人主張其一人承受，
    亦得為分割遺產之方式者，則該訴訟標的對全體繼承人必須
    合一確定。被上訴人己○○於原審之抗辯對於被上訴人各人
    有利益，依民事訴訟法第56條第1款規定，其效力及於全體
    ；另被上訴人丙○○於原審所述則不利益於被上訴人全體，
    同依上開規定，則對被上訴人全體不生效力。
  (三)再退步言之，如上訴人主張之性質為被上訴人贈與其所繼承
    之遺產表示者，惟被上訴人既未分割取得遺產，應係以不能
    之給付為契約標的，依民法第246條第1項規定，該契約無效
    。若該契約有效，依民法第408條第1項規定，被上訴人依法
    亦得撤銷該贈與，是被上訴人以97年3月26日答辯書狀之送
    達為撤銷贈與之表示。
  (四)兩造之被繼承人李長發為退伍軍人，在世期間每月均領有月
    退俸，眷屬亦有殯葬補助，被上訴人回家探視李長發，亦會
    給生活費、零用錢，上訴人主張其單獨奉養李長發，顯非事
    實。
  (五)查系爭協議書之記載日期為94年5月27日，而上訴人於96年1
    0月間方向地政事務所辦理系爭不動產之繼承登記，是參照
    最高法院68年度第13次民事庭會議決議(二)、84年度台上字第
    60號判決意旨，兩造乃不得於繼承登記前協議分割遺產。是
    縱認系爭協議書有約定由上訴人一人承受應有權益，該協議
    分割亦不生效力。
  (六)依卷附之系爭協議書，除由何人承受之處空白外，其所謂應
    有之權益所指為何，亦不得而知。兩造既未就權益承受之標
    的予以載明，依民事訴訟法第277條、民法第153條第2項規
    定，即不得謂契約成立。
  (七)上訴人於鈞院提出之系爭協議書上之簽名，與原審附卷之由
    公證人補發之協議書上之簽名，均屬相同，其中應有一為正
    本、一為影本，如前者為正本，其既於何人承受處空白，如
    何影本竟有填寫長子戊○○？該影本是否真正令人懷疑。另
    系爭協議書上之立書人甲○○並非被上訴人甲○○本人之簽
    名，此亦經被上訴人甲○○確認並至台灣台北地方法院公證
    處作成切結書認證在案。
  (八)另系爭建物係於93年10月28日建築完成，於95年4月13日完
    成第1次登記，並於同年7月13日辦理買賣移轉登記至兩造被
    繼承人李長發名下，是李長發應已依國軍老舊眷村改建條例
    第5條規定向國防部辦理過戶。
三、證據：援用第一審所提證據，並提出協議書、切結書、建物
    登記謄本暨其異動索引表等影本各乙份為證。
丙、被上訴人丙○○方面：
  (一)我們在家裡就有先協議系爭房子的權益要給上訴人，然後我
    們就到嘉義地院公證處蓋章，過程如證人庚○○所言，有逐
    一詢問我們的意願。
  (二)公證當天（協議書）都是每個人自己簽的，甲○○的部分我
    有看到是他自己簽的。
丁、被上訴人乙○○方面：
    經本院合法通知未於言詞辯論期日到庭，亦未提出書狀主張
    。
戊、本院依兩造聲請分別向嘉義市地政事務所、國防部總政治作
    戰局、國防部空軍司令部函調相關資料，並向台灣嘉義地方
    法院調閱94年度認字第1000625號卷宗，及傳訊證人庚○○
    、王宗立等人到庭。
    理  由
甲、程序方面：
    被上訴人乙○○經本院合法通知，無正當理由，未於言詞辯
    論期日到場，核無民事訴訟法第386條各款所列情形，爰依
    上訴人之聲請，由其一造辯論判決。
乙、實體方面：
一、上訴人起訴主張：兩造之被繼承人李長發於94年5月21日死
    亡，遺有系爭坐落嘉義市○○段16-7地號土地，應有部分10
    0000分之703暨其上3648建號建物（門牌：嘉義市○○路240
    巷14號3樓），已辦理公同共有繼承登記。兩造未以契約約
    定禁止分割，復未能協議分割，又兩造為被繼承人李長發之
    子女，因兩造無法協議分割，為此依民法第1164條暨遺產分
    割協議書之約定提起本訴，主張(一)先位聲明：1.被上訴人應
    與上訴人就系爭不動產辦理分別共有持分各6分之1繼承登記
    。2.被上訴人應將其持分移轉登記予上訴人。(二)備位聲明：
    被上訴人應與上訴人就系爭不動產辦理分別共有持分各6分
    之1繼承登記等語。（原審判決兩造公同共有之被繼承人李
    長發所遺如原審判決書附表所示之不動產，按兩造應繼分各
    6分之1予以分割，仍保持共有關係，駁回上訴人其餘之訴，
    上訴人不服提起上訴）
二、被上訴人己○○、丁○○、甲○○則以：依上訴人之主張，
    其訴訟標的似為分割遺產之協議，惟遺產之分割應係各繼承
    人各自分得遺產之一部，上訴人主張依系爭協議書僅歸由一
    人承受，明顯違反分割遺產意旨，不生分割遺產之效力。退
    言之，如上訴人主張之性質為被上訴人贈與其所繼承之遺產
    表示者，惟被上訴人既未分割取得遺產，應係以不能之給付
    為契約標的，依民法第246條第1項規定，該契約無效。若該
    契約有效，依民法第408條第1項規定，被上訴人依法亦得撤
    銷該贈與，是被上訴人以97年3月26日答辯書狀之送達為撤
    銷贈與之表示。另上訴人主張其單獨奉養李長發，並非事實
    。系爭協議書之記載日期為94年5月27日，而上訴人於96年
    10月間方向地政事務所辦理系爭不動產之繼承登記，參照最
    高法院68年度第13次民事庭會議決議(二)、84年度台上字第60
    號判決意旨，縱認系爭協議書有約定由上訴人一人承受應有
    權益，該協議分割亦不生效力。另兩造既未就權益承受之標
    的予以載明，依民事訴訟法第277條、民法第153條第2項規
    定，即不得謂契約成立等語，資為抗辯。被上訴人丙○○則
    陳稱：我們在家裡就有先協議系爭房子的權益要給上訴人，
    然後我們就到嘉義地院公證處蓋章，過程如證人庚○○所言
    ，有逐一詢問我們的意願。公證當天（協議書）都是每個人
    自己簽的，甲○○的部分我有看到是他自己簽的等語。
三、經查：兩造之被繼承人李長發於94年5月21日死亡，遺有系
    爭坐落嘉義市○○段16-7地號土地（應有部分100000分之70
    3）暨其上3648建號建物（門牌：嘉義市○○路240巷14號3
    樓，下稱系爭房地），兩造並於96年10月19日就系爭不動產
    辦理繼承登記為公同共有。而兩造被繼承人李長發對於全部
    遺產，並無以遺囑定分割方法或禁止分割各情，業據上訴人
    提出戶籍謄本7份及除戶戶籍謄本、繼承系統表、土地及建
    物登記謄本、財政部臺灣省南區國稅局遺產稅免稅證明書影
    本等各乙份為證，復為被上訴人己○○、丁○○、甲○○、
    丙○○所不爭執（原審卷第9頁至第23頁，本院卷第34頁）
    ，上訴人上開事實之主張，堪信真正。
四、按「繼承人得隨時請求分割遺產。但法律另有規定或契約另
    有訂定者，不在此限。」，民法第1164條定有明文。又「共
    有人因共有物分割之方法不能協定解決，而提起請求分割共
    有物之訴，應由法院依民法第824條命為適當之分配，不受
    任何共有人主張之拘束。」、「在公同共有遺產分割自由之
    原則下，民法第1164條規定，繼承人得隨時請求分割遺產，
    該條所稱之『得隨時請求分割』，依同法第829條及第830條
    第1項規定觀之，自應解為包含請求終止公同共有關係在內
    ，俾繼承人之公同共有關係歸於消滅而成為分別共有，始不
    致與同法第829條所定之旨趣相左，庶不失繼承人得隨時請
    求分割遺產之立法本旨。」，並有最高法院84年度台上字第
    971號、93年度台上字第2609號判決可資參照。上訴人訴請
    判決分割被繼承人李長發所有之系爭房地，依上說明，自是
    包括請求終止兩造間公同共有關係成為分別共有關係後為分
    割，尚無不合。
五、本案首應審究者，在於上訴人於本院提出兩造簽名之「權益
    承受協議書」承受人是否係上訴人？該「權益承受協議書」
    是否係兩造之遺產分割協議書？爰分述如下：
  (一)系爭經兩造簽名之「權益承受協議書」承受人是否係上訴人
    ？經查：
    兩造於94年5月27日曾簽定「權益承受協議書」，其上載明
    「．．依據國軍老舊眷村改建條例第5條之規定，原眷戶子
    女人數計6人，全數協議由『長子戊○○』乙員承受應有權
    益，其餘人員不得有任何異議，特立協議書，以資證明．．
    ．。」等文字，此項協議書並蓋有台灣嘉義地方法院公證處
    公證人辛○○職章，復經證人即公證人庚○○於本院結證「
    依案號是我承辦」、「該張係事後當事人聲請補發」、「當
    時當事人提出5份，附卷的這份協議書我遺漏了，其餘4份送
    國防部」、「當時他們協議由子女中一人承受」、「當時大
    家約定權利給繼承人即上訴人」、「我有逐一詢問每一個當
    事人，他們都說沒有意見，這一點我可以確定」、「協議書
    上『長子戊○○』是我的筆跡，我還蓋有公證處的校對章」
    屬實在卷（本院卷第81頁、第82頁、第103頁、第108頁）；
    核與證人即國防部承辦人王宗立庭呈之協議書及文件內容相
    同，復有「權益承受協議書」、國防部內部簽稿及96年4月2
    6日函文等足證（本院卷第161頁至第169頁），系爭「權益
    承受協議書」權益之承受人確係上訴人，要屬無疑。
  (二)系爭「權益承受協議書」是否係兩造之遺產分割協議書？經
    查：
  1.按國軍老舊眷村改建條例第5條第1項、第2項明定：「原眷
    戶享有承購依本條例興建之住宅及由政府給與輔助購宅款之
    權益。原眷戶死亡者，由配偶優先承受其權益；原眷戶與配
    偶均死亡者，由其子女承受其權益，餘均不得承受其權益。
    前項子女人數在2人以上者，應於原眷戶與配偶均死亡之日
    起6個月內，以書面協議向主管機關表示由1人承受權益，逾
    期均喪失承受之權益。但於中華民國85年11月4日行政院核
    定國軍老舊眷村改建計畫或於本條例修正施行前，原眷戶與
    配偶均死亡者，其子女應於本條例修正施行之日起6個月內
    ，以書面協議向主管機關表示由1人承受權益。」，依此規
    定，可見國軍老舊眷村改建條例所謂之權益，係指「原眷戶
    享有承購依本條例興建之住宅及由政府給與輔助購宅款或接
    受輔助承購改建完成之眷宅」」之權益而言。
  2.次按「依眷改條例有關眷戶輔助權益之取得時點，應以其參
    與眷村改建之意願係屬『領取輔助購宅款』或『接受輔助承
    購改建完成之眷宅』為斷，分別以領取全額輔助購宅款或完
    成眷宅所有權移轉登記之時，已成為私產之一部分，而不再
    辦理權益承受，本部前於89年6月23日令頒之『辦理國軍老
    舊眷村改建注意事項』貳之十二規定已有明文。復按民法第
    348條第1項之規定物之出賣人，負交付其物於買受人，並使
    其取得該物所有權之義務。又同法1148條規定，繼承人自繼
    承開始時，除本法另有規定外，承受被繼承人財產上之一切
    權利、義務。準此以言，承購人（含原眷戶、原眷戶之權益
    承受人、違占建戶）於眷宅完工交屋時與主管機關簽訂買賣
    契約書後，在尚未完成眷宅所有權移轉登記前死亡，其之繼
    承人得本於『買賣契約書』請求主管機關辦理所有權移轉登
    記，因此應回歸民法有關財產權之繼承規定辦理，不再依眷
    改條例第5條之規定辦理權益承受。」，此經國防部91年7月
    15日（91）祥祉字第06774號函釋在案。
  3.經查，兩造之被繼承人李長發於94年5月21日死亡，惟李長
    發於死亡前曾向國防部簽定買賣契約買受系爭不動產，而系
    爭不動產原於93年10月28日建築完成，95年4月13日為第一
    次所有權登記，95年7月13日國防部將系爭不動產依買賣契
    約過戶為李長發名義各情，此為兩造所不爭。參照國軍老舊
    眷村改建主管機關國防部之上開函文說明，兩造被繼承人李
    長發既於簽訂買賣契約書後在辦理所有權移轉登記前死亡，
    應適用民法有關財產權繼承之相關規定辦理，而無上開條例
    第5條規定適用餘地。茲查被上訴人己○○於原審稱「原告
    （上訴人）說國防部催得很急，要趕快辦這個手續，否則會
    有遺產稅和罰鍰，所以就跟原告去公證」、「原告說國防部
    還會通知我們辦理過戶的事情，到時候再決定歸何人所有」
    （原審卷第50頁）；另被上訴人丙○○於原審亦稱「因為國
    防部通知說我父親李長發可以配售系爭房屋，我父親已往生
    ，需要繼承人推由一人來辦理貸款事由，我們就去公證處，
    就公證協議書」（原審卷第49頁），足見上訴人與被上訴人
    等全體繼承人所以到台灣嘉義地方法院辦理公證系爭「權益
    承受協議書」權益由上訴人承受，係為配合上訴人所稱「因
    應國防部之需要而辦理」，被上訴人等人之真意，並非同意
    系爭房地之權益均歸屬上訴人所有，至為灼然，被上訴人己
    ○○、丁○○、甲○○抗辯「國防部並未強行規定應由李長
    發子女其中1人單獨承受，系爭權益承受協議書並非兩造之
    遺產分割協議書，兩造亦未約定推由上訴人單獨取得系爭不
    動產所有權」，應可採信。況上訴人已於96年10月12日自行
    向嘉義市地政事務所就系爭房地辦理公同共有之登記，有土
    地登記謄本2紙及財政部台灣省南區國稅局遺產稅免稅證明
    書1紙在卷足按（原審卷第9頁至第14頁），益證被上訴人等
    並不同意由上訴人單獨取得系爭房地之所有權。
  4.上訴人辯稱「兩造之父過世，因系爭房地屬國軍眷舍，需要
    該協議書才能辦理產權轉移」云云（本院卷第35頁）。惟查
    ，國防部91年7月15日（91）祥祉字第06774號函業已釋示，
    在承購人（含原眷戶、原眷戶之權益承受人、違占建戶）於
    眷宅完工交屋時與主管機關簽訂買賣契約書後，在尚未完成
    眷宅所有權移轉登記前死亡，其繼承人得本於「買賣契約書
    」請求主管機關辦理所有權移轉登記，因此應回歸民法有關
    財產權之繼承規定辦理，不再依眷改條例第5條之規定辦理
    權益承受，業見上述，上訴人對被上訴人以「需要該協議書
    才能辦理產權轉移」要求全體繼承人辦理「系爭權益承受協
    議書」之文書認證，顯無此必要，所辯「需要該協議書才能
    辦理產權轉移」云云，洵不足採。
  5.被上訴人丙○○於本院雖稱「我們在家裡有先協議房子的權
    益要給上訴人一人」云云（本院卷第82頁），惟與伊於原審
    所稱「因為國防部通知說我父親李長發可以配售系爭房屋，
    我父親已往生，需要繼承人推由一人來辦理貸款事由，我們
    就去公證處，就公證協議書」、「（當時有無說到將來房屋
    配售後，應由何人所有？）當時我想到是我大哥，其他的兄
    弟姊妹我不知道」內容有異（原審卷第49頁），亦與另一被
    上訴人己○○所述「原告（上訴人）說國防部催得很急，要
    趕快辦這個手續，否則會有遺產稅和罰鍰，所以就跟原告去
    公證」、「原告說國防部還會通知我們辦理過戶的事情，到
    時候再決定歸何人所有，貸款等事都沒有討論」內容明顯不
    同（原審卷第50頁），又證人即公證人庚○○上開所為證述
    內容，均係在說明系爭協議書公證當時之情況，並不知兩造
    先前協議情形，自均不足採為有利上訴人之依據。
  6.至於國防部96年4月26日字第9600007630號令同意「嘉義市
    經國新城承購戶李長發亡故，所遺住宅由其長子戊○○繼承
    登記案准予備查」，係依國防部軍備局承辦人員以上訴人呈
    報之系爭「權益承受協議書」為依據，依民法繼承規定，簽
    請單位主管同意准予行政備查之結果（本院卷第163頁），
    此項行政備查之效力既與全體繼承人之真意有間，並不生繼
    承權利確定之效力。依上，系爭「權益承受協議書」並非兩
    造就李長發遺產分割之協議，尚難倒果為因，遽此認定被上
    訴人己○○、乙○○、丙○○、丁○○、甲○○同意系爭房
    地權益全部均由上訴人一人繼承。
六、至於上訴人上訴聲明另主張「被上訴人己○○、乙○○、丙
    ○○、丁○○、甲○○等人應將系爭房地辦理持分每人各6
    分之1繼承登記」云云，惟查原審判決主文第1項已就兩造對
    系爭房地按兩造每人應繼分各6分之1予以分割，並保持分別
    共有在案（即備位聲明部分），兩造對此並未上訴，案經確
    定，依強制執行法第130條第1項及土地登記規則第27條第4
    款規定，上訴人可單獨申請登記，無協同被上訴人辦理登記
    之必要，上訴人此部分請求，亦屬欠缺權利保護必要，併予
    敘明。
七、綜上所述，系爭「權益承受協議書」並非兩造遺產分割協議
    ，上訴人依上開「權益承受協議書」之法律關係，先位聲明
    主張被上訴人等5人應協同上訴人就系爭房地所有權辦理分
    別共有應有部分各6分之1之繼承登記，並於辦理分別共有後
    ，被上訴人應將渠等取得之應有部分移轉登記予上訴人，並
    無理由，原審駁回上訴人先位聲明部分之訴，核無不當，上
    訴意旨猶執陳詞，指摘原判決不當，求為廢棄改判，為無理
    由，應予駁回。
八、本件事證已臻明確，兩造其餘攻擊防禦方法（贈與等）及證
    據資料，核與本件判決結果不生影響，不予一一論述，併予
    敘明。
結論：本件上訴為無理由，依民事訴訟法第四百四十九條第一項
、第四百六十三條、第三百八十五條第一項前段、第七十八條判
決如主文。
中    華    民    國    97    年    12    月    16    日
                  民事第三庭      審判長法  官  陳光秀
                                        法  官  莊俊華
                                        法  官  曾平杉
上為正本係照原本作成。
如對本判決上訴，須於判決送達後20日內向本院提出上訴狀，未
表明上訴理由者，應於上訴後20日內，向本院提出理由書（須附
繕本）。依法須繳納裁判費並應委任律師為訴訟代理人，始得上
訴。
中    華    民    國    97    年    12    月    16    日
                                        書記官  葉秀珍
【附記】
民事訴訟法第466條之1：
(1)對於第二審判決上訴，上訴人應委任律師為訴訟代理人。但上
  訴人或其法定代理人具有律師資格者，不在此限。
(2)上訴人之配偶、三親等內之血親、二親等內之姻親，或上訴人
  為法人、中央或地方機關時，其所屬專任人員具有律師資格並
  經法院認為適當者，亦得為第三審訴訟代理人。
民事訴訟法第466條之2：
上訴人無資力委任訴訟代理人者，得依訴訟救助之規定，聲請第
三審法院為之選任律師為其訴訟代理人。


司法院資訊處製作；財團法人民間司法改革基金會備份。
